【裁判字號】    97,交聲,1075
【裁判日期】    970731
【裁判案由】    違反道路交通管理處罰條例聲明異議
【裁判全文】
臺灣桃園地方法院交通事件裁定        97年度交聲字第1075號
原處分機關  交通部公路總局新竹區監理所中壢監理站
異  議  人
即受處分人  甲○○
上列受處分人因違反道路交通管理處罰條例案件，對於交通部公
路總局新竹區監理所中壢監理站中華民國97年6 月3 日，以壢監
裁字第裁53-DB0000000號裁決書所為之處分（原舉發案號：桃園
縣政府警察局96年7 月4 日桃警局交字第DB0000000 號），聲明
異議，本院裁定如下：
    主  文
原處分撤銷。
甲○○汽車駕駛人，駕駛汽車經測試檢定酒精濃度超過規定標準
，應接受道路交通安全講習。
原處分關於處罰鍰新臺幣肆萬伍仟元之部分及關於吊扣駕駛執照
拾貳個月之部分，均不罰。
    理  由
一、原處分意旨略以：異議人即受處分人甲○○於民國96年7 月
    4 日晚上11時37分許，酒後駕駛車號BA3-532 號重型機車上
    路，在桃園縣中壢市○○路與環北路口為警臨檢查獲，測得
    其呼氣酒精濃度達每公升0.85毫克，違反道路交通管理處罰
    條例第35條第1 項第1 款規定，警方以桃警局交字第DB0000
    000 號舉發違反道路交通管理事件通知單對之開單舉發，並
    檢具事證移送原處分機關交通部公路總局新竹區監理所中壢
    監理站處理，經原處分機關調查後認定違規事證明確，而於
    97年6 月3 日依上揭規定，以壢監裁字第裁53-DB0000000號
    違反道路交通管理事件裁決書，認定受處分人涉有「汽車駕
    駛人酒精濃度超過規定標準（0.55以上）」之違規行為，裁
    處罰鍰新台幣（下同）45,000元，吊扣駕駛執照12個月，施
    以道安講習之處分在案，此有上開舉發通知單、裁決書各1
    紙在卷可稽，合先敘明。
二、異議意旨略以：異議人甲○○於上揭時地涉犯酒後駕車行為
    ，為警攔檢查獲後，經測得酒精濃度為每公升0.85毫克，然
    該案業經警方以刑事公共危險罪移送偵辦，經鈞院判處有期
    徒刑6 月，得以1 千元折算1 日易科罰金確定後，異議人因
    無力繳納不得不入監服刑，於97年6 月11日服刑完畢，又接
    到中壢監理站裁決書得知，應納罰金45,000元外還得吊扣駕
    照，異議人旋於97年6 月13日向監理站提出申訴單，請求撤
    銷警員之裁罰單及不合比例原則騎乘機車處法需吊扣職業聯
    結車駕駛執照之處罰，但經監理站拒絕。查法院判決得易科
    罰金，係有罪判決，本案符合95年2 月5 日生效之行政罰法
    第26條第1 項前段規定「一行為同時觸犯刑事法律及違反行
    政法上義務規定者，依刑事法律處罰之。」，本案業經刑事
    法律處罰，監理站於97年6 月3 日裁決之罰鍰45,000元及吊
    扣駕駛執照12個月，揆諸行政罰法第26條第1 項前段規定，
    即有違法情事。此外，異議人不服承辦警員所述「沒有機車
    駕照就需吊扣職業聯結車駕照」，而法規命令係規定有關人
    民權利義務之事項，應有法律之明確授權，大法官會議解釋
    亦曾對授權命令之合法性做出多次解釋，需符合比例原則，
    蓋法律尚不得超越必要程度，何況授權命令，並依憲法第15
    條保護人民之生存權、工作權，爰具狀聲明異議，懇請鈞院
    撤銷前揭不當裁罰之處分云云。
三、本件適用之法條依據：
  (一)汽車駕駛人有飲用酒類或其他類似物後其吐氣所含酒精濃度
    超過每公升0.25毫克或血液中酒精濃度超過百分之0.05以上
    ，不得駕車，道路交通安全規則第114 條第2 款分別定有明
    文。又汽車駕駛人，駕駛汽車經測試檢定有酒精濃度超過規
    定標準者，處新臺幣（下同）15,000元以上6 萬元以下罰鍰
    ，並當場移置保管該汽車及吊扣其駕駛執照1 年。
  (二)汽車駕駛人，有道路交通管理處罰條例第35條第1 項規定之
    情形，應接受道路交通安全講習，道路交通管理處罰條例第
    35條第1 項第1 款亦有明文。
  (三)道路交通管理處罰條例第68條於94年12月14日修正公布，經
    行政院以95年2 月27日行政院院臺交字第0950082898號令核
    定自95年3 月1 日施行，該條修正前條文規定：「汽車駕駛
    人，因違反本條例及道路交通安全規則之規定，受吊扣或吊
    銷駕駛執照處分時，吊扣或吊銷其持有各級車類之駕駛執照
    」，修正後規定：「汽車駕駛人，因違反本條例及道路交通
    安全規則之規定，受吊銷駕駛執照處分時，吊銷其持有各級
    車類之駕駛執照」，修正前後同條文內容比較，係將「吊扣
    」駕駛執照處分效力擴及吊扣所持有之各級車類駕駛執照之
    規定刪除。考其修正理由，乃舊法將違規駕駛人所持有各級
    車類駕駛執照一併吊扣失之過酷，影響人民工作及生活甚鉅
    ，故依修正後規定，受吊扣駕駛執照處分時，不再吊扣其持
    有各級車類之駕駛執照，僅於受吊銷駕駛執照處分時，始吊
    銷其持有各級車類之駕駛執照。又按違反道路交通管理事件
    裁決書處罰主文欄，吊扣汽車牌照或駕駛執照處分，應記明
    應受吊扣汽車牌照或駕駛執照名稱、號碼及吊扣期間，違反
    道路交通管理事件統一裁罰基準及處理細則第43條第2 項第
    3 款定有明文。
四、經查：
  (一)94年2 月5 日公布，於95年2 月5 日施行之行政罰法第26條
    規定：「一行為同時觸犯刑事法律及違反行政法上義務規定
    者，依刑事法律處罰之。但其行為應處以其他種類行政罰或
    得沒入之物而未經法院宣告沒收者，亦得裁處之。前項行為
    如經不起訴處分或為無罪、免訴、不受理、不付審理之裁判
    確定者，得依違反行政法上義務規定裁處之。」。又其他種
    類行政罰，係指違反行政法上之義務應受「裁罰性」之「不
    利處分」，依行政罰法第2 條規定，包括限制或禁止行為之
    吊扣證照處分。究其立法目的，一行為同時觸犯刑事法律及
    違反行政法上義務規定時，由於刑罰與行政罰同屬對不法行
    為之制裁，而刑罰之懲罰作用較強，故依刑事法律處罰，即
    足資警惕時，實無一事二罰再處行政罰之必要；且刑事法律
    處罰，由法院依法定程序為之，較符合正當法律秩序，應予
    優先適用，但罰鍰以外之沒入或其他種類行政罰，因兼具維
    護公共秩序之作用，為達行政目的，行政機關仍得併予裁處
    。是汽車駕駛人經測試檢定酒精濃度超過規定標準之行為，
    如同時涉犯刑法第185 條之3 之公共危險罪嫌，依上開行政
    罰法第26條第1 項規定，道路交通主管處罰機關除得依該條
    項但書規定處以其他種類行政罰（例如吊扣駕駛執照）外，
    應由地方法院檢察署依刑事案件程序處理，嗣後如無行政罰
    法第26條第2 項所規定之經不起訴處分或為無罪、免訴、不
    受理、不付審理之裁判確定等事由，即不得依道路交通管理
    處罰條例第35條第3項規定裁處行為人罰鍰之行政罰。
  (二)本件受處分人酒後騎乘重型機車上路，於前開時、地為警實
    施呼氣酒精濃度測試後，發現其吐氣所含酒精濃度為每公升
    0.85毫克乙節，有桃園縣政府警察局中壢分局舉發違反道路
    交通管理事件通知單、酒精濃度測試表各1 紙在卷。再受處
    分人前開違規事實，經桃園縣政府警察局中壢分局以受處分
    人涉犯刑法第185 條之3 之公共危險罪嫌移送臺灣桃園地方
    法院檢察署檢察官偵辦，該署檢察官以96年度偵字第17880
    號聲請簡易判決處刑，經本院於96年9 月10日以96年度壢交
    簡字第2522號判處受處分人有期徒刑6 月，如易科罰金，以
    新臺幣1 千元折算1 日，於96年10月15日確定後，受處分人
    入監執行，嗣於97年6 月11日繳清前開易科罰金執行完畢等
    情，亦有臺灣高等法院被告前案紀錄表、上揭本院刑事簡易
    判決及臺灣桃園地方法院檢察署檢察官聲請簡易判決處刑書
    裁判書各1 份附卷可稽，受處分人確於前開時、地違規乙節
    ，堪以認定。其前開酒後駕車之行為同時觸犯刑法及違反行
    政法上義務，且業經依刑事法律處罰，自無再處行政罰之必
    要，詎原處分機關就此部分竟又對受處分人處以罰鍰45,000
    元，自與上揭行政罰法第26條第1 項之規定有悖，聲明異議
    意旨就此所指，非無理由，尚值採信。是以異議人就上揭酒
    後駕車行為，業經終局確定受刑事處罰，基於「一事不二罰
    」之行政罰原則，自不得依行政規定逕予裁罰罰鍰45,000元
    。
  (三)又原處分機關以受處分人呼氣中所含酒精濃度達每公升0.85
    毫克，另裁處吊扣駕駛執照12個月之處分，該等處分係為達
    嚇阻酒後駕車，維護道路交通用路權人生命、身體安全法益
    為目的之裁罰性不利處分，屬於行政罰法第26條第1 項但書
    所稱其他種類行政罰，揆諸前開說明，行政機關為達行政目
    的，固仍得併予裁處之。惟查，受處分人於上開違規當時既
    係駕駛重型機車違規，依法其所受之處分應限制其駕駛重型
    機車權利，即已領有輕型機車駕駛執照者，酒後違規駕駛輕
    型機車時，吊扣者即係駕駛者之輕型機車駕駛執照，不得吊
    扣駕駛者領有之其他汽車或重型機車駕駛執照，始符修正後
    道路交通管理處罰條例第68條規定之意旨，然因本件受處分
    人並未領有重型機車駕駛執照，於此情形，自無從處以吊扣
    機車駕駛執照處分，應甚明顯。
  (四)詎原處分機關除未依首開道路交通管理事件統一裁罰基準及
    處理細則第43條第2 項第3 款之規定於違反道路交通管理事
    件裁決書處罰主文欄，記明應受吊扣駕駛執照名稱、號碼，
    此舉顯未審酌上開條例第68條修正理由之意旨，無啻剝奪受
    處分人駕駛其他種類車輛之權利，揆諸上開說明，亦與現行
    之道路交通管理處罰條例第68條之規定未合，是以，受處分
    人上揭主張不應吊扣其所領用之職業聯結車駕照等語，尚非
    全然無據。原處分關於吊扣駕駛執照部分既於法不合，則原
    處分依道路交通管理處罰條例第24條第1 項第1 款施以道路
    交通安全講習部分，即失所附麗，應併予撤銷，另為如主文
    第2 項之諭知，併此敘明。
  (五)基此，異議人雖有於上述時地騎乘重型機車經測試檢定有酒
    精濃度超過規定標準情事，然其所犯公共危險刑事案件，業
    經裁判確定，所處刑罰並經執行完畢，則原處分機關所處罰
    鍰部分，因有違一事不二罰原則，即不得爰引道路交通管理
    處罰條例第35條第1 項第1 款規定，裁處異議人罰鍰45,000
    元；另原處分機關未審酌「吊扣駕駛執照12個月」規範之目
    的，在受處分人未領有重型機車駕駛執照之情況下，而為吊
    扣受處分人職業連結車駕駛執照12個月部分，亦難認合法。
    至原處分機關併依同條例第24條第1 項第2 款及前開規定，
    裁處異議人施以道安講習部分，則仍有予以裁處之必要，核
    無不當。
五、綜上所述，原處分機關就受處分人駕駛汽車經測試檢定有酒
    精濃度超過規定標準之違規事實，據以裁處罰鍰45,000元，
    並吊扣駕駛執照12個月及施以道安講習，固非無據，惟(1)異
    議人因該次酒後駕車行為，業經本院判處有期徒刑6 月，並
    已易科罰金執行完畢，所裁處罰鍰部分，有違行政罰法第26
    條第1 項前段之一事不二罰原則；(2)原處機關逕認受處分人
    領有職業聯結車駕駛執照而駕駛重型機車之違規，吊扣受處
    分人之職業聯結車駕駛執照，即難認為允當，復原處分就裁
    處異議人道安講習部分，於舉發違反法條欄漏引道路交通管
    理處罰條例第24條第1 項第2 款，亦有未洽。是以，本件聲
    明異議意旨關於裁處罰鍰、吊扣駕駛執照部分，為有理由，
    自應由本院撤銷原處分，另諭知適法之處分如主文第2 項、
    第3 項所示。
據上論斷，應依道路交通管理處罰條例第87條第2 項，道路交通
案件處理辦法第20條前段，裁定如主文。
中    華    民    國    97    年    7     月    31    日
                    交通法庭  法  官  胡芷瑜
以上正本證明與原本無異。
如不服本裁定，應於裁定送達後5 日內向本院提出抗告狀。
                              書記官  張懿昀
中    華    民    國    97    年    7     月    31    日


司法院資訊處製作；財團法人民間司法改革基金會備份。
